臺北高等行政法院判決
                                      100年度簡字第742號
原      告　緯來電視網股份有限公司
代　表　人　王郡（董事長）住同上
被　　　告　臺北市政府衛生局
代　表　人　林奇宏（局長）住同上
上列當事人間藥事法事件，原告不服臺北市政府中華民國100年9
月29日府訴字第10009108000號訴願決定，提起行政訴訟，本院
判決如下：
    主  文
原告之訴駁回。
訴訟費用由原告負擔。
　　事實及理由
一、程序事項：本件因屬不服行政機關所為罰鍰處分而涉訟，其
    標的之金額為新臺幣（下同）200,000 元，係在400,000 元
    以下，依行政訴訟法第229 條第1 項第2 款規定，應適用簡
    易程序，本院並依同法第233 條第1 項規定，不經言詞辯論
    ，逕行裁判。
二、事實概要：緣原告於民國99年8 月24日9 時49分至10時在麗
    冠有線電視股份有限公司，另於同年月26日9 時48分在名城
    事業股份有限公司第26頻道緯來綜合台，播出「天地五行普
    濟消毒飲」（衛署成製字第012116號）藥物廣告（下稱系爭
    廣告），內容宣稱：「…治大頭瘟症…解頭面咽喉腫痛…疏
    風散邪、清熱解毒等症…瀉心肺之熱…散腫消毒定喘…有效
    根除病源…讓肝細胞活起來…是肝病的救星…」等文詞，經
    被告及金門縣政府衛生局先後查獲；另系爭廣告之廣告主金
    昇鈺國際商業有限公司（下稱金昇鈺公司）因未經事前申請
    廣告核准即擅自宣播，違反藥事法第66條第1 項規定，前經
    被告依同法第92條第4 項規定，以99年11月10日北市衛藥食
    字第09944112300 號裁處書處分在案。被告嗣以原告營業地
    址為其管轄，審認原告播出未經核准之系爭廣告，有違同法
    第66條第3 項之規定，依同法第95條第1 項規定，於100 年
    3 月29日以北市衛藥食字第10032048500 號裁處書（下稱原
    處分），處原告200,000 元罰鍰，並於100 年3 月31日將原
    處分送達原告，原告不服，向被告提出異議，申請復核，經
    被告重行審核，認為異議無理由，以100 年4 月21日北市衛
    藥食字第10033493900 號函復維持原處分。原告不服，提起
    訴願，復經臺北市政府100 年9 月29日府訴字第1000910800
    0 號訴願決定駁回在案，原告遂提起本件行政訴訟。
三、原告主張：系爭廣告乃原告首次受託播出，廣告內容未列有
    任何藥品核可字號與廣告核准字號，廣告商品「天地五行普
    濟消毒飲」之許可證字號「衛署成製字第012116號」，於廣
    告中亦未出現。原告播出系爭廣告前，曾詢問廣告主是否經
    過核定，廣告主表示系爭廣告為食品廣告，無須依食品衛生
    管理法取得核定；且原告曾透過衛生署中醫藥委員會網站（
    網址：http://www.ccmp.gov.tw/public/public.asp?selno
    =492&relno492&level1=c）查詢系爭廣告中之商品屬性，以
    助認定系爭廣告之性質，惟以「天地五行普濟消毒飲」之品
    名鍵入查詢，結果卻查無資料，核與廣告主所述相符，是原
    告已善盡查證義務，確信所播出之系爭廣告為食品廣告，主
    觀上並無違反藥事法第66條第3 項規定之故意或過失，依行
    政罰法第7 條第1 項規定，自不應受處罰。又原告與系爭廣
    告之廣告主金昇鈺公司係屬不同主體，處罰規定各異，更非
    共同行為人，是以論究違法與否，自應由個別行為事實加以
    認定，惟被告所為原處分，逕以金昇鈺公司曾因未事前申請
    核准即擅自宣播系爭廣告，經被告裁罰，認定原告當然違法
    ，顯有不為審查之裁量濫用，自屬違法等語，並聲明：訴願
    決定、復核決定及原處分均撤銷。
四、被告抗辯：原告播出之系爭廣告歷時約8 分鐘，其內容宣稱
    ：「…治大頭瘟症…解頭面咽喉腫痛…疏風散邪、清熱解毒
    等症…瀉心肺之熱…散腫消毒定喘…有效根除病源…讓肝細
    胞活起來…是肝病的救星…」等文詞，另由畫面中顯示「中
    藥GMP 廠證明書」，及產品外盒清楚標示之「成藥」字樣，
    在在顯示系爭廣告內容事涉醫療效能，且原告亦非無法自廣
    告內容，認定廣告之商品係屬藥物，故原告主張其不知系爭
    廣告係藥物廣告等語，顯不足採。且被告透過衛生署中醫藥
    委員會網站，以「天地五行」4 字進行查詢，即查得系爭廣
    告內商品之資料，原告稱於該網站查無該藥品之資料，故認
    系爭廣告為食品廣告云云，顯係卸責之詞，實無可取。又系
    爭廣告為金昇鈺公司委託原告播出，惟金昇鈺公司因未就該
    廣告申請核准即擅自宣播，違反藥事法第66條第1 項規定，
    業經被告於99年11月10日裁處罰鍰，原告既屬衛星廣播電視
    事業，於播出系爭廣告前，自應查核該廣告已否取得主管機
    關核准，並向廣告主繳驗核准之證明文件，以確認其播出之
    廣告並無違反法律強制或禁止規定，符合衛星廣播電視法第
    17條及第20條之規定。然原告卻怠忽法律所課予之注意義務
    ，任令該違規廣告於其電視頻道中播出，縱無故意，但按其
    情節顯係應注意能注意而不注意，尚難謂無過失，被告就其
    違規行為，依法以原處分處以最低額度罰鍰，並無違誤等語
    ，並聲明：駁回原告之訴。
五、上開事實概要欄所載之事實，有原處分、復核決定書、訴願
    決定書、被告99年11月10日北市衛藥食字第09944112300 號
    對金昇鈺公司之裁處書、被告違規廣告監測查報表、金門縣
    違規廣告監控紀錄表附卷可稽，且為兩造所不爭執，堪信為
    真實。本件兩造爭執之點，厥為：原處分以原告違反藥事法
    第66條第3 項之規定，依同法第95條第1 項，處原告罰鍰20
    0,000 元，是否適法？經查：
  (一)按藥事法第4條規定：「本法所稱藥物，係指藥品及醫療器
    材。」第24條規定：「本法所稱藥物廣告，係指利用傳播方
    法，宣傳醫療效能，以達招徠銷售為目的之行為。」第66條
    第3 項規定：「傳播業者不得刊播未經中央或直轄市衛生主
    管機關核准、與核准事項不符、已廢止或經令立即停止刊播
    並限期改善而尚未改善之藥物廣告。」第95條第1 項規定：
    「傳播業者違反第66條第3 項規定者，處新臺幣20萬元以上
    500 萬元以下罰鍰，其經衛生主管機關通知限期停止而仍繼
    續刊播者，處新臺幣60萬元以上2,500 萬元以下罰鍰，並應
    按次連續處罰，至其停止刊播為止。」臺北市政府94年2 月
    24日府衛企字第09404404400 號公告：「…公告事項：修正
    後本府90年8 月23日府秘二字第9010798100號函公告：藥事
    法中有關本府權限事項，委任本府衛生局，以衛生局名義執
    行之，並自90年9 月1 日起生效。」
  (二)原告於前述事實概要欄所載時間及電視臺播出2 次系爭廣告
    ，經被告及金門縣衛生局先後查獲；又系爭廣告之內容因未
    經事前申請核准即擅自宣播，違反藥事法第66條第1 項規定
    ，業經被告以99年11月10日裁處廣告主金昇鈺公司罰鍰；且
    系爭廣告中如事實概要欄所述文詞，經被告審認係屬藥物廣
    告，則被告以原告播出未經核准之藥物廣告，違反藥事法第
    66條第3 項規定，依同法第95條第1 項規定，以原處分裁處
    原告法定最低額之罰鍰200,000 元，自屬有據。
  (三)原告固主張：其因金昇鈺公司告知，系爭藥品廣告係食品廣
    告，另至行政院衛生署中醫藥委員會網站查詢結果，無系爭
    藥品之資料，因認該廣告並非藥物廣告，始予播出，主觀上
    並無違反藥事法第66條第3 項規定之故意或過失，依行政罰
    法第7 條第1 項：「違反行政法上義務之行為非出於故意或
    過失者，不予處罰。」規定，自不應受處罰等語。惟所謂故
    意，係指對於違反行政法上義務之構成要件事實，明知並有
    意使其發生，或預見其發生而其發生並不違背其本意而言；
    又所謂過失，係指對於違反行政法上義務之構成要件事實，
    雖非故意，但按其情節應注意、能注意而不注意而言。觀諸
    系爭廣告中之商品名稱「天地五行普濟消毒飲」，及其內容
    宣稱：「…治大頭瘟症…解頭面咽喉腫痛…幫助肝臟解毒排
    毒…面皰斑點都不見了…」，及「…疏風散邪、清熱解毒等
    症…瀉心肺之熱…散腫清毒定喘…有效根除病源…讓肝細胞
    活起來…是肝病的救星…」等文詞，並佐以4 位見證者，呼
    應使用該產品後，「抵抗力增強了，而且也不容易感冒」，
    「疲勞、厭倦、煩燥、耳鳴、失眠通通都改善了」，「面皰
    斑點都不見了」，「心悸、口乾…馬上就有效果囉…宿便清
    光光…症狀都好了…」（見原處分卷第23、24頁所附違規廣
    告監控紀錄表），均係大肆宣傳該商品之醫療效能；加以廣
    告中尚出現「中藥GMP 廠許可證」及商品包裝盒之畫面，且
    該包裝盒上之「成藥」2 字清晰可見（見本院卷第45頁），
    益見該廣告商品與不具有療效之食品顯然不同，係屬藥物。
    原告身為衛星廣播電視傳播業者，自應善盡審查之注意義務
    ，於首次播出前要求廣告主依據藥事法第66條第1 項規定，
    提出經衛生主管機關核准之文件，並於查證無誤後，始得播
    出。詎原告對於首次接受廣告主委託而播出之系爭廣告，竟
    無視於其中大肆宣傳療效及商品已取得中藥許可證、並於包
    裝上標明為「藥物」之廣告內容，聽信廣告主宣稱廣告商品
    為「食品」之片面之詞，未要求廣告主提出業經核准播出之
    文件，自難謂已盡審查之能事。原告雖稱其在播出系爭廣告
    前，曾於行政院衛生署中醫藥委員會網站，以系爭廣告內容
    提及之「天地五行普濟消毒飲」品名輸入查詢，結果並無資
    料，因而確信廣告中之商品並非藥物等語，惟原告就此提出
    之查詢網頁（見本院卷第21、22頁）右下方記載日期為「20
    11/10/27」，已在原告於99年8 月24日及26日播出系爭廣告
    之後，則該項查詢結果自無從證明原告係先行向主管機關查
    證，確認系爭廣告中之商品並非藥物後始行播出。反之，依
    被告所提於100 年5 月25日在行政院衛生署中醫藥資訊網之
    「中藥藥品許可證查詢系統」，於「藥品名稱」欄輸入「天
    地五行」4 字，確實查得系爭廣告中之藥品「天地五行普濟
    消毒飲內服液」及其許可證字號「衛署成製012116」（http
    ://www.ccmp.gov.tw/inf ormation/license.asp）， 有該
    查詢結果附本院卷第46頁足憑，顯見系爭廣告商品係屬藥品
    之資訊，在被告進行前述查詢之日期前，業由衛生主管機關
    公開於網路上供不特定人閱覽，原告對此可輕易獲取之資訊
    竟疏於調查，其主觀上對於播出未經核准之系爭廣告，致違
    反藥事法第66條第3 項規定之構成要件事實，雖無故意，按
    其情節亦有應注意、能注意而不注意之過失責任甚明，其主
    張已善盡查證義務，確信系爭廣告並非藥品廣告後始予播出
    ，並無故意過失，不應受罰云云，即難採信。
  (四)末按「數行為違反同一或不同行政法上義務之規定者，分別
    處罰之。」行政罰法第25條定有明文。至所謂行政法上之「
    一行為」，須就個案具體情節，斟酌法條文義、立法意旨、
    制裁意義、期待可能性與社會通念等因素決定之。原告於不
    同日期在不同頻道播出共計二次系爭廣告，因該廣告每次於
    電視播出時，顧客群均不相同，一次廣告即有其單一之危害
    性產生，故應認該二次播送廣告為不同之違反藥事法第66條
    第3 項所定行為，依據前引行政罰法規定，被告本應採一件
    一罰原則，就原告每次違規行為，各依前引藥事法第95條第
    1 項規定，裁處200,000 元以上5,000,000 元以下罰鍰，被
    告卻將原告上述二次違法播出未經核准藥物廣告之行為，視
    為一違規行為而僅裁處法定最低額之罰鍰200,000 元，於法
    不合。惟基於行政訴訟法第195 條第2 項所揭示之行政救濟
    不利益變更禁止原則，本院不得對原告為更不利之變更或處
    分，故原處分仍應予維持。
六、綜上所述，原告起訴主張各節，均無足採。被告就原告上述
    二次播送未經核准之藥物廣告，違反藥事法第66條第3 項規
    定之行為，依同法第95條第1 項規定，以原處分裁處原告法
    定最低額之罰鍰200,000 元，雖有未洽，惟基於行政救濟不
    利益變更禁止原則，本院不得對原告為更不利之變更或處分
    ，另被告復核決定及訴願決定予以維持，並無不合。原告徒
    執前詞，訴請撤銷訴願決定、復核決定及原處分，為無理由
    ，應予駁回。
七、本件事證已臻明確，兩造其餘攻擊防禦方法及舉證，經核均
    與判決結果不生影響，爰不分別斟酌論述，附此敘明。
據上論結，本件原告之訴為無理由，爰依行政訴訟法第233 條第
1項、第236條、第98條第1項前段，判決如主文。
中　　華　　民　　國　　100 　年　　12　　月　　30　　日
　　　　　　　　　　臺北高等行政法院第五庭
                                　　法  官　 鍾啟煒
以上正本證明與原本無異。
本件以訴訟事件所涉及之法律見解具有原則性者為限，始得於本
判決送達後20日內向本院提出上訴狀並表明上訴理由，如已於本
判決宣示後送達前提起上訴者，應於判決送達後20日內補具上訴
理由（均按他造人數附繕本），且經最高行政法院許可後方得上
訴。
中　　華　　民　　國　　100　 年　　12　　月　　30　　日
　　　　　　　　　　　　　　　　　　書記官　 李建德